臺灣臺中地方法院刑事判決　　　　　　　　　　　　九十一年度訴字第一三六二號
　　公　訴　人　臺灣臺中地方法院檢察署檢察官
　　被　　　告　丁○○
　　選任辯護人　張慶宗　律師
　　被　　　告　丙○○
　　選任辯護人　郭隆偉律師
右列被告等因過失致人於死等案件，經檢察官提起公訴（九十一年度偵字第五四四二
號），本院判決如左：
        主  文
丁○○從事業務之人，因業務上之過失致人於死，處有期徒刑伍月，如易科罰金，以
佰元折算壹日。緩刑年。
丙○○從事業務之人，因業務上之過失致人於死，處有期徒刑柒月。緩刑年。
    事  實
一、丁○○為設在台中市○○○街九八巷十號一樓雅勝工程有限公司（下稱雅勝公司
    ）之負責人；丙○○係設在台中市○○路○段二九七之八十二弄一號二樓冠綸實
    業股份有限公司（下稱冠綸公司）之負責人，均係從事建物裝修及裝潢業，為從
    事業務之人。緣雅勝公司於民國（下同）九十年間承攬裕唐汽車股份有限公司（
    下稱裕唐公司）位於台中市○○路○段二０六號之雷諾汽車展示間新建工程，並
    將外牆鋁板工程轉包予冠綸公司承攬施工，再由丙○○以施工數量計酬（每平方
    公尺六百元）之方式，僱用胡志銘從事鋁板現場安裝之工作，而胡志銘則再找甲○○及蔡谷治一起在該處從事鋁板現場安裝之工作，故丁○○為勞工安全衛生法
    第二條第三項所稱原事業單位之負責人，而丙○○為勞工安全衛生法第二條第二
    項所稱之雇主。詎丁○○為該工作場所負責指揮監督管理之人，原應注意勞工安
    全衛生法第十八條第一項規定「事業單位與承攬人分別僱用勞工共同作業時，為
    防止職業災害，原事業單位應採取：（一）設置協議組織，並指定工作場所負責
    人，擔任指揮及協調之工作。（二）工作之連繫與調整。（三）工作場所之巡視
    。（四）相關承攬事業間之安全衛生教育之指導及協助。（五）其他為防止職業
    災害之必要事項」；及同法第十七條規定「事業單位以其事業之全部或一部分交
  付承攬時，應於事前告知該承攬人有關其事業工作環境、危害因素暨本法有關安
    全衛生規定應採取之措施」；而丙○○則明知依勞工安全衛生法第五條第一項規
    定「雇主對左列事項應有符合標準之必要安全衛生設備：五、防止有墜落、崩塌
    等之虞之作業場所引起之危害。」及勞工安全衛生設施規則第二八一條「雇主對
    於在高度二公尺以上之高處作業，勞工有墜落之虞者，應使勞工確實使用安全帽
    、安全帶及其他必要之防護具」；及營造安全衛生設施標準第十條規定「雇主僱
    用勞工於二公尺以上高度之工作臺等場所從事作業，應於該處設置護欄或護蓋等
    防護設備」等規定，而依當時情況，其二人並無不能注意之情事，竟疏未注意依
    上開規定行事，並採取防止墜落設施，而僅由丁○○委託丙○○尋覓搭鷹架工人
    ，並指示丙○○如何搭設鷹架，惟亦僅泛言要注意安全，而丙○○亦未指示搭鷹
    架工人設置安全網、施工架踏板未舖滿且未設護欄、又無安全母索、使勞工確實
    使用安全帶及安全帽，致胡志銘於九十年八月二十一日十七時三十分許，在該處
    從事鋁板現場安裝工作時，不慎自高度約八‧五公尺之第六層施工架踏板墜落地
    面，因而受有頭部外傷致顱腦損傷，經送醫後延至同日二十二時許不治死亡之災
    害。
二、案經行政院勞工委員會中區勞動檢查所函請臺灣臺中地方法院檢察署檢察官偵查
    起訴。
        理  由
一、訊據被告丁○○、丙○○二人對於右揭時、地未提供安全設備，致發生職業災害
    ，使被害人胡志銘死亡之事實坦承不諱，惟均否認有何犯行，丁○○辯稱：伊發
    包給冠綸公司，安全問題應由冠綸公司來負責，因為伊比較不專業所以發包給冠
    綸公司，現場的部分伊只負責監督內部裝潢的部分，至於外牆部分我們不會做所
    以才發包給冠綸公司，這部分他們應該注意，而鷹架是丙○○介紹的，伊之前有
    打電話給丙○○說鷹架要如何搭，要丙○○告訴搭鷹架的人鷹架要如何搭云云，
    丙○○辯稱：胡志銘並非伊僱用的勞工，雙方只是照數量算錢，材料部分是我們
    委託另一家公司加工製造後送去烤漆然後送到工地給胡志銘施工安裝，且胡志銘
    對勞工安全具有非常豐富的經驗，所以才將工程發包給他，至於鷹架部分胡志銘
    有向丁○○反應要加強，鷹架部分是丁○○拜託伊找廠商來做的，至於丁○○有
    無與施作鷹架的人說鷹架如何搭伊不清楚云云。經查被告二人未提供安全設備，
    致發生職業災害，使被害人胡志銘死亡之事實，亦據證人即事發當時在場之員工
    曾公嗚於偵查中證述屬實，而被害人胡志銘確係因於工作中自高處墜落而頭部外
    傷致顱腦損傷不治死亡之事實，亦經檢察官督同檢驗員相驗屬實，並製有勘驗筆
    錄、相驗屍體證明書、驗斷書在卷可憑，復有現場照片四幀、行政院勞工委員會
    中區勞動檢查所九十一年二月二十六日勞中檢營字第○九一一○○一七七二○號
    函及職業災害檢查報告書（內附現場照片三張）一份附卷可稽。次按，勞工安全
    衛生法第十八條第一項規定「事業單位與承攬人分別僱用勞工共同作業時，為防
    止職業災害，原事業單位應採取：（一）設置協議組織，並指定工作場所負責人
    ，擔任指揮及協調之工作。（二）工作之連繫與調整。（三）工作場所之巡視。
    （四）相關承攬事業間之安全衛生教育之指導及協助。（五）其他為防止職業災
    害之必要事項；及同法第十七條規定「事業單位以其事業之全部或一部分交付承
    攬時，應於事前告知該承攬人有關其事業工作環境、危害因素暨本法及有關安全
    衛生規定應採取之措施」；另依勞工安全衛生法第五條第一項規定「雇主對左列
    事項應有符合標準之必要安全衛生設備：五、防止有墜落、崩塌等之虞之作業場
    所引起之危害。」及勞工安全衛生設施規則第二八一條「雇主對於在高度二公尺
    以上之高處作業，勞工有墜落之虞者，應使勞工確實使用安全帽、安全帶及其他
    必要之防護具」；及營造安全衛生設施標準第十條規定「雇主僱用勞工於二公尺
    以上高度之工作臺等場所從事作業，應於該處設置護欄或護蓋等防護設備」，而
    被告二人分別係雅勝公司、冠綸公司之負責人，而該二公司又係從事建築裝潢業
    務，渠等亦有實際從事該項業務，均屬從事業務之人，而渠等亦均坦承並未依上
    開規定行事，且依當時情況，其二人並無不能注意之情事，竟疏未注意而導致被
    害人胡志銘於工作中墜落死亡，難謂渠等並無過失之責，且其等之過失行為與被
    害人胡志銘之死亡間亦有相當因果關係。雖證人乙○○到庭具結證稱：當初是丙○○給胡志銘（我的）電話，是胡志銘打電話給我，是胡志銘現場指示我要如何
    搭設鷹架，鷹架是在八月二十日開始搭設，但還沒有搭好，還要做安全措施，這
    是鷹架必要做的，沒有人特別提醒我，後來是胡志銘打電話給我說叫我要補強等
    語，惟查，被告丙○○於偵訊時已供承：伊是在九十年八月廿一日前十天左右向
    雅勝公司承包工程，而死者是在事發前一星期向伊承攬按裝工程等語（九十一年
    四月十八日偵訊筆錄），而證人甲○○於偵訊時亦證稱：死者當時在鷹架上已工
    作二、三個小時等語（九十年八月廿二日偵訊筆錄），是證人乙○○證稱鷹架是
    在八月廿日始開始搭，且尚未搭好云云，以佐證是被害人胡志銘自行上去尚未
    搭設完成之鷹架而墜落云云，顯不可採，何況被告丁○○於本院審理時亦供稱：
    伊之前有打電話給丙○○說鷹架要如何搭，要丙○○告訴搭鷹架的人鷹架要如何
    搭等語（九十一年六月廿四日審理筆錄），而被告丙○○亦供承：鷹架的部分胡
    志銘有向被告丁○○反應要加強，我們本來訂於八月廿二日上午「修繕」，但是
    八月廿一日下午被害人胡志銘就墜落了，鷹架部分是被告丁○○拜託我找廠商來
    做的：：：，鷹架的部分是找一位叫乙○○的人來搭的等語，與證人乙○○前開
    所述不符，顯見乙○○搭設鷹架應係被告丙○○所找來，亦由其直接指示乙○○
    如何搭設鷹架無訛，否則又何來胡志銘向丁○○反應鷹架要加強，及預訂於八月
    廿二日上午「修繕」？是被告等對於鷹架之搭設均有指揮監督之權，而竟未要求
    廠商設置安全網及將施工架踏板舖滿及設護欄、安全母索等，致胡志銘於工作中
    墜地身亡，更難辭渠等過失之責。再按勞工安全衛生法所稱雇主，謂事業主或事
    業之經營負責人；又事業單位以其事業招人承攬時，其承攬人就承攬部分負本法
    所定雇主之責任，再承攬者亦同，勞工安全衛生法第二條第二項、第十六條分別
    定有明文，是勞工安全衛生法所謂「雇主」之概念，並非與民法之僱傭概念相當
    ，亦即承攬人亦可為勞工安全衛生法所定之「雇主」而負「雇主」之責任。本件
    被告丙○○係冠綸公司之負責人，為原事業單位雅勝公司之承攬人，依上開規定
    ，其自應負勞工安全衛生法所稱「雇主」之責任，此亦為行政院勞工委員會中區
    勞動檢查所所是認，有該所九十一年二月廿六日勞中檢營字第０九一一００一七
    七二０號函附卷可參，被告丙○○以雙方係勞務承攬，於施工完成後依實際數量
    計算，故係承攬而非僱傭以為卸責，惟與上開規定不符，且其既係鳩工施作，又
    指示被害人胡志銘如何施作，並付報酬予胡志銘，更難辭其雇主之責，故其未依
    上開勞工安全衛生法第五條之規定防止墜落之虞之作業場所引起之危害，致發生
    同法第二十八條第二項第一款之職業災害，其自應依法負同法第三十一條第一項
    之罪責，所辯自不足採，犯行洵堪認定。
二、核被告丁○○、丙○○二人均係從事業務之人已如前述，核渠等上開所為，各係
    犯刑法第二百七十六條第二項之業務過失致人於死罪，被告丙○○另違反勞工安
    全衛生法第五條第一項第五款之規定，致發生同法第二十八條第二項第一款之職
    業災害，另犯同法第三十一條第一項之罪。被告丙○○以一行為觸犯勞工安全衛
    生法第三十一條第一項之罪及刑法第二百七十六條第二項之罪，為想像競合犯，
    應從一重之業務過失致人於死罪處斷。爰審酌被告二人僅顧及自己生意，卻忽視
    勞工之安全而發生本件不幸，致被害人家屬難以彌補之傷害，惟犯後尚能積極與
    被害人家屬和解，並由冠綸公司與雅勝公司給付家屬一百六十萬元而與被害人家
    屬達成民事和解，有和解書可參等一切情狀，分別量處如主文所示之刑，並諭知
    被告丁○○易科罰金之折算標準。末查被告二人前均未曾受有期徒刑以上刑之宣
    告，有臺灣臺中地方法院檢察署刑案資料查註紀錄表及臺灣高等院被告全國前案
    紀錄表在卷可按，其等經此教訓，當知警惕而無再犯之虞，本院綜核各情，所宣
    告之刑，認以暫不執行為適當，併各予宣告緩刑三年，以啟自新。
三、公訴意旨另認被告丁○○亦涉有勞工安全衛生法第三十一條第一項之罪，惟依上
    開勞工安全衛生法第十六條規定，所謂雇主，在承攬關係中，係指承攬人；再承
    攬者，係再承攬人，而本件雅勝公司既將外牆鋁板工程以總價九十八萬元交由冠
    綸公司承攬，依上開規定，雅勝公司即應非屬勞工安全衛生法所稱之「雇主」，
    從而被告丁○○亦無犯該條罪責之餘地，此部分本應為無罪之諭知，惟因公訴人
    認被告丁○○此部分犯行，與其所犯業務過失致人於死罪部分，有想像競合犯之
    裁判上一罪之關係，爰不另為無罪之諭知，併此敘明。
據上論斷，應依刑事訴訟法第二百九十九條第一項前段，勞工安全衛生法第五條第一
項第五款、第三十一條第一項，刑法第十一條前段、第二百七十六條第二項、第五十
五條、第四十一條第一項前段、第七十四條第一款，罰金罰鍰提高標準條例第一條前
段、第二項，判決如主文。
中      華      民      國    九十一    年      十      月      十四    日
                                  臺灣臺中地方法院刑事第一庭
                                      法  官  郭  瑞  祥
右正本證明與原本無異。
如不服本判決，應於判決送達後十日內向本院提出上訴狀，上訴於臺灣高等法院臺中
分院( 須附繕本 )。
                                          書記官
中    華    民    國      九十一      年       十      月     十五    日
附錄法條：
刑法第二百七十六條第二項：從事業務之人，因業務上之過失犯前項之罪
者，處五年以下有期徒刑或拘役，得併科三千元以下罰金。
勞工安全衛生法第五條第一項第五款：
雇主對左列事項應有符合標準之必要安全衛生設備：
五  防止有墜落﹑崩塌等之虞之作業場所引起之危害。
勞工安全衛生法第二十八條第二項第一款：
事業單位工作場所發生左列職業災害之一時，雇主應於二十四小時內報告檢查機構：
一  發生死亡災害者。
勞工安全衛生法第三十一條第一項：
違反第五條第一項或第八條第一項之規定，致發生第二十八條第二項第一款之職業災
害者，處三年以下有期徒刑﹑拘役或科或併科新台幣十五萬元以下罰金。
